最高法院刑事判決　　　　　　　　　　　　　　　九十一年度台上字第一九四一號
　　上 訴 人　 台灣高等法院檢察署檢察官
　　被　　告　 甲○○
右上訴人因被告殺人案件，不服台灣高等法院中華民國九十年八月七日第二審更審判
決（九十年度上重更(二)字第一二號，起訴案號：台灣台北地方法院檢察署八十四年度
偵字第九三八號），提起上訴，本院判決如左：
    主  文
上訴駁回。
    理  由
按刑事訴訟法第三百七十七條規定：上訴於第三審法院，非以判決違背法令為理由，
不得為之。是提起第三審上訴，應以原判決違背法令為理由，係屬法定要件。如果上
訴理由狀並未依據卷內訴訟資料，具體指摘原判決不適用何種法則或如何適用不當，
或所指摘原判決違法情事，顯與法律規定得為第三審上訴理由之違法情形，不相適合
時，均應認其上訴為違背法律上之程式，予以駁回。本件原判決以公訴意旨略稱：被
告甲○○與江惠瓊係夫妻，自民國七十八年結婚後，被告常因酒後房事需索甚強，稍
有不從即毆打江惠瓊。嗣於八十年六月間江惠瓊生產後，因被告嗜賭及經商失敗，積
欠大筆債務，經濟陷入困境，二人感情更加不睦。迨八十二年十二月十二日晚間十一
時四十五分許，在台北市○○街三三○巷十七弄十三號七樓家中，被告復因懷疑江惠
瓊與男子「林明」過從甚密，時有電話聯絡，心生疑忌，曾警告江惠瓊不得再與該男
子來往，並命江惠瓊書立悔過書。惟因江惠瓊又與該男子來往，致被告萌生殺意，以
手掐住江惠瓊之頸部，強行灌入殺蟲劑，延至翌（十三）日凌晨一時許，江惠瓊終告
死亡。被告則遲至同日上午七時許，始佯稱江惠瓊係因癲癇發作電召救護車送往空軍
總醫院急救，並向台北市政府警察局松山分局松山派出所報案謊稱江惠瓊因癲癇症發
作死亡。嗣經台灣台北地方法院檢察署檢察官督同法醫師解剖江惠瓊屍體檢驗結果，
發現江惠瓊胃及血液中含有殺蟲劑成分，認係中毒死亡，始查獲上情。因認被告涉犯
刑法第二百七十一條第一項之殺人罪嫌。經審理結果，認為不能證明被告殺人犯行，
因而撤銷第一審不當之科刑判決，改判諭知其無罪。已詳敘其綜合調查證據之結果，
應為無罪判決之心證理由。復說明：認定犯罪事實所憑之證據，雖不以直接證據為限
，間接證據亦包括在內。然而無論直接或間接證據，其為訴訟上之證明，須於通常一
般之人均不致有所懷疑，而得確信其為真實之程度者，始得據為有罪之認定；倘其證
明尚未達到此一程度，而有合理之懷疑存在時，即不得遽為有罪認定之依據。查江惠
瓊之大嫂江鄭隨、大姐江瑩瑤、姪女江靜雲均曾指稱江惠瓊生前罹患癲癇病症。江靜
雲更證述：八十一年五月十七日江惠瓊發病送三軍總醫院時，二手緊握狀似抽筋，而
牙齒則似咬舌頭等語。三軍總醫院出具之診斷書亦載有江惠瓊患有癲癇重積症、酒精
成癮症、藥物濫用症等情。則被告指江惠瓊生前罹患癲癇病症，自非無據。次查：江
惠瓊之屍體經解剖後，未發現有外傷，除肺水腫外無其他異狀；惟經毒化檢查後，發
現胃內容物有殺蟲劑PROPOXUR（主成分）、PIPERONPL BUTOXIDE（協力劑無毒性）及
殺蟲劑TETRAMETHRINE  成分，胃容物含PROPOXUR 濃度達  2.268NG/ML，血液濃度達
PROPOXURO.O44MG／ ML；其中 PROTOXUR 及TEPRAMETHRINE 係家用殺蟑螂之殺蟲劑，
其對小白鼠之LD50 分別為 83-86NG/KG 及 1000MG/KG，而 PRO POXUR 屬 CARBAMATE
氨基碳酸鹽類，可抑制血中乙醯膽胺分解之作用，而導致神經性中毒現象，以同類
藥物 CARBARYL 比較，血中致死濃度為 0.014MG/ML，江惠瓊血中含 POPOXUR 濃度達
0.044MG/ML，已達致死限度，且胃容物中尚有 TETRAMETHRINE成分，在體內代謝較快
，可加重中毒徵狀，加速死亡，有法務部調查局檢驗通知書、覆函在卷可稽。另江惠
瓊體內之殺蟲劑為抑制乙醯膽胺分解酵素之化學物，由胃中的濃度遠超過血中濃度判
定係由口服入，經吸收後達致死濃度而死亡。一般此類藥物服用、吸收至臨床症狀發
生，約於三十分鐘內發作並致死；少數人可在一至二小時才發作。此類化學物質不易
溶於水，所以常溶解於有機化學物質，確有可能造成口腔黏膜、咽喉、食道反應性灼
傷、充血，但口腔四週於解剖時並未發覺有此類反應。上開殺蟲劑有可能係市販鐵罐
裝之自動噴霧殺蟲劑，像克蟑之配方。而依動物老鼠致死劑量  CARBARY   類安丹（
PROPOXUR）約為每公斤零點零八公克，人類每公斤約在零點零二至零點零八公克。若
體重五十公斤之成年婦女約需服用四公克，若以提供克蟑自動噴霧殺蟲劑類安丹每一
百西西含二點三七毫克換算，江惠瓊需服用四十二西西左右。依江惠瓊胃內含有二點
二六八毫克每西西計算，約需服入一一三點四西西。至服入方式，似無可能生前以噴
霧方式為之，因由噴霧不易進入嘴內，解剖時無反抗痕，死者食道無燒灼痕，
應尋找原廠原料方式服用，或破壞類似克蟑殺蟲劑瓶壓力後直接服用，或添加中和性
物質如飲料後服用，並有台灣高等法院檢察署法醫中心函文附卷足稽。若江惠瓊所服
用者確為市售之殺蟲劑，是否係他人強灌、勸服、誘服？抑係江惠瓊誤服、自服？台
灣高等法院檢察署法醫中心覆函固載：「覆驗所取之頸部皮膚做切片壓痕反應為疑陽
性，即應認為頸部生前曾受扼壓之外力」；惟事後補充說明卻稱：「死者頸部皮膚壓
痕反應呈疑陽性，而認為頸部生前受絞壓一節之外力係指外來壓力，並非指其本人外
之人（他為）之壓力，據研判有可能服毒藥力發作而未死前掙扎痛苦時所壓，包括雙
手（自為或他為）所絞壓」等語。仍難遽認江惠瓊係遭他人扼殺所致。再者，江惠瓊
究否遭受頸部扼壓強灌毒液，及如何服入類似克蟑殺蟲劑添加中和性飲料之毒液？台
灣高等法院檢察署法醫中心先後函稱：「1.死者江惠瓊胃內之殺蟲劑，如係為他人所
強灌入，因死者胃內尚有黃色液體及褐色粘狀物一○○西西，無潰瘍，無出血。2.再
由食道內有少許胃內物判定，服食或強灌之殺蟲劑於食道、胃部均未呈現腐蝕性之傷
害，故均有可能未傷及喉嚨。」；「死者江惠瓊胃內雖尚有黃色液體及褐色粘狀物一
○○西西，惟胃體無潰瘍、無出血、無腐蝕性之傷害，其食道內殘留少許與胃內容物
相似物判定，實無法支持有無強灌之可能。因胃部無腐蝕性傷害之變化，推定由口部
進入之胃內容物無腐蝕性，縱使遭強灌亦可能未傷及喉嚨。」；「1.函詢有關死者江
惠瓊受絞壓疑慮，單就傷口研判，實無法研判自為或他為，應為『自為、他為均有可
能』。2.一般農藥高濃度狀況下水溶性小而脂溶性高，所以均以較高濃度、刺激性的
溶劑混合為共溶劑，以助藥性之水溶性於使用時發揮作用。此種溶劑均因腐蝕性溶劑
易傷及喉嚨必傷及胃，依胃部無潰瘍、無出血而研判應非高濃度之農藥。函覆時為假
設狀況下之回答，無研判他人強灌之意。無腐蝕之事實則『較傾向無強灌之事實』。
3.『實無法支持有無強灌之可能』，實綜合所有證據，死者如遭他人強行灌入農藥等
殺蟲劑，不單灼傷死者口腔粘膜、咽喉、食道等粘膜，清醒著必抵抗，在死者口、鼻
、唇、口腔周圍應有外傷出現，昏迷者則不易灌入致中毒死亡，故死者江惠瓊之死亡
，實無強灌之事實。4.死者江惠瓊之死亡，雖無強灌之事實，但因癲癇後誤食或遭人
誘服毒液之可能性實無法排除」；「給服殺蟲劑法除前函所述『自服』與『強灌』外
，還有『勸服』、『騙服』或『拐服』等方法。因剖驗時，在口腔、臉部、咽喉部食
道、呼吸道等無反應性灼傷一節，除前函所述方法外，還有事後洗滌或換衣服等方法
或在飲料中，直接噴入殺蟲劑內容後當『治療藥物』半拐、半勸、半強灌，不無可能
。如死者確曾有過癲癇發作，因意識不清，不致亦不可能自服『殺蟲劑』，並無能力
處理克蟑罐（空罐或半空罐）。自為時，身旁必留有自殺所用工具，如刀、銃、藥物
等，是法醫學上判別自、他為之準則」等語。依上述鑑定意見：或曰：「死者江惠瓊
之死亡，雖無強灌之事實，但因癲癇後誤食或遭人誘服毒液之可能性實無法排除」；
或稱：「給服殺蟲劑法，除前函所述『自服』與『強灌』外，還有『勸服』、『騙服
』或『拐服』等方法。……除前函所述方法外，還有事後洗滌或換衣服等方法或在飲
料中，直接噴入殺蟲劑內容後當『治療藥物』半拐、半勸、半強灌，不無可能」等語
，均係不確定之文句，尚有合理之懷疑存在。其在訴訟上之證明，尚未達於通常一般
之人得確信其為真實之程度，自難採為認定犯罪事實之憑據。按江惠瓊與被告結婚後
，被告嗜賭，經濟拮据，夫妻感情不睦，江惠瓊常遭毆打。被告復因懷疑江惠瓊與其
他男人往來，而命江惠瓊書寫悔過書。參諸江惠瓊有偏頭痛症狀，常服用安眠藥、感
冒糖漿，有酒精成癮、藥物濫用情形，主訴失眠、易怒、多話、心悸，患有焦慮、躁
鬱等症狀。先後於七十九年二月二十一日、七月四日及八十一年三月二十八日發生服
用藥物過量之自殺紀錄，其中八十一年三月二十八日更有餵食女兒安眠藥之行為，除
有三軍總醫院、宏仁綜合醫院之病歷紀錄、國立成功大學醫學院附設醫院之覆函可資
參證外，並經其家屬證述在卷。足認江惠瓊不僅家庭、婚姻生活不美滿，平日更為疾
病所苦，不排除自殺之可能性。復按江惠瓊於案發前即八十二年十二月十二日晚上十
一時三十分許曾主動致電江鄭隨，於電話中連續重複約十餘句，叫「阿嫂」快來載（
台語）等語，話筒內祇有急促的呼吸聲，過約五分鐘，聽到有人將電話掛掉等事實。
依三軍總醫院之覆函：癲癇重積症之定義為，在一定時間內連續癲癇發作，其間合併
意識不清。一般癲癇重積症於發作後至回覆意識約數小時至數天，發作時發作後會有
短暫意識不清等情。江惠瓊於癲癇或類似癲癇症發作時，在意識不清狀況下，亦有誤
食殺蟲劑之可能。雖案發現場未曾留下任何乘裝殺蟲劑之容器。然本案致死毒液，原
以何種方式或何容器乘裝，均屬不明。亦即不必然乘裝於市售之罐裝容器內；若僅以
未在案發現場發現相關容器，即認係外力所為，即嫌率斷。況本案致死毒液，於服下
後，約於三十分鐘內發作並致死，少數人可在一至二小時內發作，已如前述，則於服
下至發作之時間內，江惠瓊亦有可能丟棄原乘裝之容器；何況在江惠瓊血液及胃內容
物發現之 PROPOXUR （安丹）及 TETRAMETHRINE（治滅寧），均為行政院環境保護署
登記許可之環境衛生用藥，一般環境衛生用藥屬於低濃度、比較安全，可任意於一般
市面購得，有行政院環境保護署覆函可按。足見該等藥劑固可作為殺蟲劑使用，但仍
可作為其他環境衛生用藥，亦即不必裝於市售之罐裝容器內。自不得僅以在現場未見
有相關容器，逕認江惠瓊無自食或誤食之可能性。依卷附國泰人壽公司要保書所示，
江惠瓊曾於八十二年十一月十日經由國泰人壽公司保險業務員林翠桑投保該公司萬代
福二一一終身壽險二十年期，主契約六十萬元，附加傷害特約六十萬元，指定於期滿
時，以江惠瓊為受益人，身故時則以被告為受益人。證人林翠桑曾證稱：要保書內容
係其填寫，「江惠瓊」之簽名亦係其代簽，並堅指係江惠瓊本人投保，不願被告知道
等語。而要保書上記載之「台北市○○○路一一九巷一五號二樓」，實係「台北市○
○○路○段一一九巷一五號二樓」之誤，林翠桑亦坦承上址係其承租處所，因江惠瓊
不願家人知悉才如此填載。均與一般常情尚無違背。且本件保險金額僅區區新台幣六
十萬元，被告縱屬知情，亦無甘冒重典，而下手殺害其妻之理。查江惠瓊之胞弟即證
人江衍家、證人即警員周錫宏、賴建志固證稱：案發後，現場已收拾乾淨云云。然此
係被告之母蔡楊富美主動於八十二年十二月十三日下午四、五時許清理現場，並丟棄
死者脫糞之內褲。而被告於送江惠瓊赴空軍總醫院急救後，除一度與江衍家再回現場
找尋江惠瓊之身分證外，均在醫院或派出所，實無充裕時間清理現場。反之，若被告
於該日凌晨即殺害江惠瓊，儘可從容清理現場，何須遲至上午六時許電告江鄭隨後再
與江衍家返家而敗露行跡？亦難以被告之母急於清理現場，即認被告為行兇之人。關
於死者脫糞之現象，已據台灣高等法院檢察署法醫中心明確函覆﹕「因毒液於血中之
成份過度抑制乙醯胺分解酵素，造成體內乙醯胺堆積，形成自主神經之副交感神
經興奮過度，常見之症狀包括縮瞳、唾液腺體分泌過量、胃腸蠕動增快、下瀉等。所
以死者之脫糞現象為藥物中毒反應」等語。公訴人指死者之脫糞現象係頸部受到外力
扼所致，尚屬誤會。至於死者送醫時，穿著被告之內褲。死者家屬質疑係被告為免遭
死者陰魂報復云云，僅屬民間傳說，尤乏實據。至被告接受法務部調查局測謊檢驗，
就江惠瓊係癲癇死亡，未毒殺江惠瓊，不知江惠瓊是否他殺，雖均呈情緒波動
之反應；另稱無人幫兇，則未呈情緒波動之反應。固有該局檢驗通知書在卷可稽。
第按測謊鑑定，係依一般人在說謊時，會產生遲疑、緊張、恐懼、不安等心理悸動現
象，乃利用測謊儀器將受測者之上開情緒波動反應情形加以紀錄，用以判別受測者所
供述之真實性，倘受測者愈想壓抑其謊言所產生之情緒，在測謊儀器上會愈產生明顯
之情緒波動反應，反之，則無此不實之波動反應。從而測謊鑑定結果，如就否認犯罪
有不實之情緒波動反應，固得供審判上之參酌，仍不得採為有罪判決之唯一憑據。自
不得以被告未通過測謊，逕為其不利之判斷。茲本案調查之途逕已窮，上開跡證在訴
訟上之證明，尚存有合理之懷疑，而未達於確信為真實之程度，自不能以推測或擬制
之方法，以為裁判之基礎，被告被訴殺人犯行，尚屬不能證明等情綦詳。所為論斷俱
有卷內證據資料足憑，從形式上觀察，原判決並無違背法令之情形存在。查證據之取
捨及證據之證明力如何，均屬事實審法院得自由裁量、判斷之職權，苟其此項裁量、
判斷，並不悖乎通常一般之人日常生活經驗之定則或論理法則，又於判決內論其何
以作此判斷之心證理由者，即不得任意指摘其為違法，據為提起第三審上訴之合法理
由。上訴意旨置原判決上開明確論斷於不顧，對原審取捨證據及證據證明力判斷之審
判職權行使，任憑已見，就原判決已說明之事項，再事爭執，漫指原審猶有職權調查
未盡與判決理由不備之違法。然其所指摘者均為單純事實上之爭辯，要非適法之第三
審上訴理由。是上訴意旨所指摘原判決違法情事，顯與法律規定得為第三審上訴理由
之違法情形，不相適合。揆諸首開說明，其上訴為違背法律上之程式，應予駁回。
據上論結，應依刑事訴訟法第三百九十五條前段，判決如主文。
中      華      民      國    九十一    年      四      月     十一     日
                              最高法院刑事第四庭
                                  審判長法官  紀  俊  乾
                                        法官  黃  正  興
                                        法官  劉  介  民
                                        法官  陳  東  誥
                                        法官  張  春  福
      右正本證明與原本無異
                                              書  記  官
中      華      民      國    九十一    年      四      月     十六     日
